【裁判字號】    98,重再,8
【裁判日期】    990323
【裁判案由】    確認派下權不存在
【裁判全文】
臺灣高等法院民事判決                   98年度重再字第8號
再審原告    甲○○
訴訟代理人  莊勝榮律師
再審被告    乙○○
訴訟代理人  蕭介生律師
上列當事人間確認派下權不存在事件，再審原告對於中華民國96
年7月24日本院95年度重上字第573號確定判決提起再審之訴，本
院於99年3月9日言詞辯論終結，判決如下：
    主  文
再審之訴駁回。
再審訴訟費用由再審原告負擔。
    事實及理由
壹、程序方面：
    再審原告主張伊於民國98年1月中旬發現戶籍謄本之正本（
    下稱系爭戶籍謄本，彩色影印本見本院重再字卷一第121頁
    至第125頁）及證六（見本院重再字卷一第27頁養子緣組名
    詞簡釋）之用語，98年2月4日發現證八（見本院重再字卷一
    第50頁至第55頁之台北市大安區公所公告）、證九（見本院
    重再字卷一第56、57頁之祭祀公業規約書，下稱系爭規約書
    ）之證物，發現時至（98年2月4日）提起本件再審之訴時未
    逾30日，符合民事訴訟法第500條第2項之規定等語。經查，
    再審原告於前訴訟程序提出之系爭戶籍謄本均為影本，無法
    看出周楊為戶主之戶籍謄本，其中「周黃氏旦」欄已將孫媳
    婦仔之「媳婦仔」以紅筆點三點，旁寫上「孫」（見本院重
    再字卷一第22頁、第122頁之彩色影印），而知悉在後，提
    起本件再審之訴，未逾30日之不變期間，自屬合法，合先敘
    明。
貳、實體方面：
一、本件再審原告主張：
    (一)周楊為戶主之戶籍謄本，周黃氏旦欄已將媳婦仔劃掉剩下
      孫，周黃氏旦為周楊之孫，為周有慶之女。周黃氏旦戶籍
      謄本事由欄記載「黃有理次女，明治38年4月27日養子緣
      祖入籍戶」，所謂養子緣祖即養女。周登科戶籍謄本事由
      欄記載「周楊孫，周黃氏旦婚姻除戶」，周楊為周有慶之
      父，周黃氏旦為周楊之孫，周黃氏旦為周有慶之女。周黃
      氏旦為媳婦仔，因周有慶無子，周黃氏旦嫁給與周有慶不
      相干（無血緣關係）之周登科，既未與周有慶之子成婚，
      依台灣民事習慣調查報告清代即有將童養媳轉換為養女，
      足認收養效力繼續存在。被收養未必更改本姓，周黃氏旦
      9歲即冠養父周姓，並非與周登科結婚才冠夫姓。周儉戶
      長之戶籍謄本記載周黃氏旦為周儉之姪，周儉為周有慶之
      妹，因此周黃氏旦是周有慶之養女。周黃氏旦招贅周登科
      ，周登科是周儉之甥，可證周黃氏旦是周有慶之養女而有
      派下權。
    (二)周黃氏旦招贅周登科為前訴訟程序第一、二、三審確認之
      事實。周楊為戶主之系爭戶籍謄本記載周登科為孫，孫周
      黃氏旦招贅。
    (三)依系爭規約書第5條第(2)項規定派下員死亡無男性直系血
      親卑親屬者，其女性招贅所生男子冠周姓者亦具派下權。
      第(3)項規定養子女與婚生子女同。周黃氏旦為周有慶養女
      ，有與婚生子女相同之派下權。周勤為周黃氏旦之私生女
      ，有血統關係，且周黃氏旦死亡後，家無男子，所生之女
      周勤有派下權。周有慶之子周開元於大正11年死亡，周而
      福於大正2年死亡，周有慶於大正10年死亡，無男性直系
      卑親屬，周黃氏旦招贅周登科生周勤，周勤招贅許乞來生
      再審原告甲○○，再審原告與周勤有血緣關係，自有派下
      權。爰依民事訴訟法第496條第1項第13款之規定，提起本
      件再審之訴。並再審訴之聲明為：(一)本院95年度重上字第
      573號判決（下稱原二審確定判決）及最高法院97年度台
      上字第164號判決（下稱原三審確定判決）均廢棄。(二)再
      審被告在前訴訟程序之上訴駁回。
二、再審被告則以：
    (一)再審原告所提出之系爭戶籍謄本，為前訴訟程序第一、二
      、三審所主張之事由，並已提出該證物，原二審確定判決
      及原三審確定判決已審酌再審原告所提出該戶籍謄本之記
      載，即再審原告祖母周黃氏旦為周有慶之「媳婦仔」，並
      非民事訴訟法第496條第1項第13款未經斟酌之證物，自不
      得更據以提起本件再審之訴。
    (二)證二即原二審確定判決（見本院重再字卷一第13頁至第17
      頁）及證三即原三審確定判決（見本院重再字卷一第18頁
      至第20頁）已認定周黃氏旦僅係以養家姓冠於本姓，而非
      改冠以養家之姓觀之，其應係單純基於媳婦仔身分而為周
      有慶收養，並非以養女身分被周有慶收養，周有慶於大正
      10年2月18日死亡，迄周有慶死亡前並未見系爭戶籍謄本
      有周黃氏旦之身分變更為養女之記載，顯見周黃氏旦在被
      繼承人周有慶死亡前，其媳婦仔之身分並未轉換為養女。
      又再審原告提出系爭戶籍謄本周黃氏旦續柄欄記載孫媳婦
      仔，僅「媳婦仔」點三點，並無刪除字樣，可見周黃氏旦
      為周有慶媳婦仔身分，而周黃氏旦本家姓黃冠養家姓周，
      亦未變更。
    (三)再審原告於前訴訟程序第一審主張其母周勤─周旦─周有
      慶（媳婦仔）─周楊─周萬廷，惟無戶籍可證明周萬廷之
      父為周嘉嚴，何以證明再審原告係周延陸後代而有派下權
      。又再審原告主張之系統為周延陸─周必敬─周嘉嚴─周
      有慶─周登科─周勤─再審原告甲○○，惟該系統所示周
      登科之父為周英順，並非周有慶之後代，其主張派員系統
      前後不一致，可見上開系統並非真正，再審原告自無派下
      權。
    (四)原二審確定判決及原三審確定判決均認定媳婦仔無派下權
      ，周黃氏旦為媳婦仔，並無變更養女情事。且周有慶之戶
      籍謄本中之詹氏素與周黃氏旦所載「媳婦仔」均係養子緣
      祖入戶，但均為媳婦仔非養子身分，無繼承權。
    (五)系爭祭祀公業未經派下大會通過訂立規約，台北市大安區
      公所不予備查，再審原告所主張之規約文件無證據能力。
    (六)再審原告訴訟代理人於另案本院95年度上易字第748號訴
      外人周連枝對本件再審被告訴請確認派下權不存在事件中
      ，自認該案判決中係依據系爭戶籍謄本認定戶籍謄本沒有
      將孫媳婦仔更改為養女，而認定再審原告無派下權。
    (七)再審原告之母周勤係周黃氏旦之私生女，其出生別載述甚
      明，因父不詳，依內政部依台灣民事習慣法作成94年4月
      24日台內民字第170413號函，可知再審原告之母為周氏勤
      ，無派下權等語，資為抗辯。並答辯聲明：再審之訴駁回
      。
三、兩造不爭執事項：
    (一)台灣台北地方法院（下稱台北地院）90年訴字第6339號判
      決再審原告有派下權，原二審確定判決及原三審確定判決
      再審原告無派下權。
    (二)系爭派下系統表至周有慶為止有周延陸、周必敬、周嘉嚴
      、周萬廷、周楊、周有慶。
    (三)周楊為戶長之戶籍謄本，周黃氏旦續柄欄將媳婦仔3字以
      紅筆點三點，旁邊寫上「孫」等事實，為兩造所不爭執（
      見本院重再字卷一第95、96頁之筆錄、第66頁之書狀），
      並有原三審確定判決、原二審確定判決、台北地院90年度
      訴字第6339號判決（見本院重再字卷一第5頁至第20頁）
      ，並經本院調取上開確定判決全卷，經核閱屬實，固堪信
      為真實。
四、本件經依民事訴訟法第463條準用同法第270條之1第1項第3
    款規定，整理並協議簡化爭點後，兩造同意就本院98年4月
    20日準備程序中，兩造協議簡化之爭點為辯論範圍（見本院
    重再字卷一第96頁之筆錄）。茲就兩造之爭執點及本院判斷
    分述如下：
    (一)按民事訴訟法第四百九十六條第一項第十三款所謂當事人
      發見未經斟酌之證物或得使用該證物，係指在前訴訟程序
      不知有該證物，現始知之，或雖知有此而不能使用，現始
      得使用者而言（最高法院77年度台上字第592號裁判要旨
      參照）。
    (二)再審原告雖主張伊於98年1月中旬發現證六系爭戶籍謄本
      之正本（彩色影印本見本院重再字卷一第121頁至第125頁
      ），該證物未經斟酌，爰提起本件再審之訴云云。惟查，
      系爭戶籍謄本，再審原告於前訴訟第一審審理時已提出（
      見本院重再字卷一第11頁所附台北地院90年訴字第6339號
      判決第13頁（二）之理由所載）；而原二審確定判決已審
      酌再審原告所提出該戶籍謄本之記載，並認定：「…查周
      黃氏旦日據時期戶籍謄本事由欄係記載『黃有理次女明治
      三十八年四月二十七日養子緣組入籍戶』，並於大正2年5
      月7日由黃氏旦更名為周黃氏旦，是依其僅以養家姓冠於
      本姓，而非改冠以養家之姓觀之，其應係單純基於媳婦仔
      之身分而為周有慶收養，而非以養女之身分被周有慶收養
      ，此徵諸同份戶籍謄本中，周楊（周有慶之父）所收養之
      媳婦仔吳氏儉（本生父吳居），嗣改為養女收養後，其姓
      氏即直接改冠養家之姓而更易為周氏儉，其續柄欄之記載
      亦由『媳婦仔』改為『養女』，亦可相互印證。又周有慶
      生有二子周兩福（次子）及周開元（長子），已先後於大
      正2年2月28日及大正10年2月17日死亡，而周有慶亦於大
      正10年2月18日死亡，惟迄至周有慶死亡前，並未見上開
      戶籍謄本有周黃氏旦之身分變更為養女之記載，顯見周黃
      氏旦在被繼承人周有慶死亡前，其媳婦仔之身分並未轉換
      為養女，…」等情（見本院重再字卷一第16頁所附原二審
      確定判決第7頁2.之理由所載）；原第三審確定判決亦為
      相同之認定（見本院重再字卷一第20頁所附原三審確定判
      決第3頁之理由所載），足見再審原告於本件前訴訟程序
      中已提出系爭戶籍謄本，且原第二審確定判決及原第三審
      確定判決均已斟酌系爭戶籍謄本，並認定周黃氏旦於大正
      2年5月7日由黃氏旦更名為周黃氏旦，其應係單純基於媳
      婦仔之身分而為周有慶收養，而非以養女之身分被周有慶
      收養；且迄至周有慶死亡前，並未見系爭戶籍謄本有周黃
      氏旦之身分變更為養女之記載，顯見周黃氏旦在被繼承人
      周有慶死亡前，其媳婦仔之身分並未轉換為養女等情，是
      再審原告之上開主張，顯與民事訴訟法第496條第1項第13
      款規定之要件不符。
    (三)再審原告雖云伊於前訴訟程序提出之系爭戶籍本為影本，
      嗣於98年1月中旬始發現系爭戶籍謄本之正本，周楊為戶
      主之戶籍謄本，周黃氏旦欄已將媳婦仔劃掉剩下孫，周黃
      氏旦為周楊之孫，為周有慶之女云云。惟觀之再審原告提
      出之系爭戶籍謄本（彩色影印本見本院重再字卷一第121
      頁至第125頁），周黃氏旦續柄欄記載孫媳婦仔，僅「媳
      婦仔」點三點，並無刪除字樣。雖台北縣坪林鄉戶政事務
      所函覆稱：「…『周黃氏旦』續柄欄『孫媳婦仔』之記載
      ，『媳婦仔』三字已劃掉。」（見本院重再字卷一第119
      頁之函文），然證人即坪林戶政事務所擔任戶籍整理及登
      記工作之吳淑貞於本院結證稱：「（提示本院卷一第119
      頁函文，並問內容是否妳擬的？）答：公文內容是我擬的
      ，上面有主任經由他蓋章核可。」、「（問：媳婦仔用紅
      筆劃掉...是何意思？是否刪除或有另外涵意？）答：我
      不清楚，這是日據時代就做的記號，我們戶政事務所只有
      保管資料。」、「（問：證人98年5月13日的函內容是否
      正確？螟蛉子劃掉改為同居人，以及媳婦仔劃掉改為孫，
      是否同樣的意思刪掉？）答：我不知道，這些是日據時代
      的資料，關於媳婦仔改為養女在事由欄上面有記載，而媳
      婦仔改為孫，事由欄就沒記載，日據時代有更改，事由欄
      為何有的有登記，有的沒登記這我不清楚，現在若養子女
      有更動，事由欄就會記載。」、「（提示本院卷一第119
      頁函，並問證人媳婦仔三個字刪掉（本院卷一第122頁）
      ，意思是否即刪掉？）答：我們直接看（系爭）戶籍謄本
      上媳婦仔三個字上面有紅色硃跡，其上面事由欄並沒記載
      ，所以我們不知道這三個字是否是刪除意思或其他用意，
      因這是日據時代即保留的資料，當時法院來函是問有無刪
      除媳婦仔，我們才會在98年5月13函文記載媳婦仔已刪除
      ，所以我才會在98年5月13日寫說已刪除，但真正意思我
      不清楚。」、「（問：本院卷一第122頁之系爭彩色戶籍
      謄本最右邊那欄，將媳婦仔改為養女、吳氏儉刪除改為周
      氏儉，第二欄之媳婦仔改為孫，將黃氏旦上面加個周成為
      周黃氏旦，在父母欄左邊欄位寫長男周有慶媳婦仔，孫周
      登科，妻，表示這兩個欄位媳婦仔與養女其身分是否很清
      楚？）答：周氏儉在事由欄有記載很清楚，有作訂正，而
      周黃氏旦部分我就不清楚。」等語（見本院重再字卷二第
      101頁反面、第102頁正面之筆錄）。參以系爭彩色戶籍謄
      本最右邊欄，原吳氏儉，於續柄欄將「媳婦仔」劃掉改為
      「養女」，「吳」氏儉刪除改為「周」氏儉，而第二欄即
      黃氏旦，於續柄欄將「媳婦仔」點三點，旁邊記載「孫」
      ，將黃氏旦上面加個「周」成為周黃氏旦，在父母欄左邊
      欄位寫長男周有慶媳婦仔，孫周登科妻，而關於周氏儉媳
      婦仔改為養女在事由欄上面則有記載。然周黃氏旦媳婦仔
      改為孫，事由欄就未記載，有系爭戶籍謄本可稽（見本院
      卷一第122頁之系爭彩色戶籍謄本）。則證人吳淑貞已證
      述周黃氏旦媳婦仔改為孫，事由欄未記載，現在若養子女
      有更動，事由欄就會記載等語，核與系爭戶籍謄本之記載
      相符，其證詞應可採信。足見周黃氏旦續柄欄記載孫媳婦
      仔，僅「媳婦仔」點三點，事由欄並未記載改為養女；而
      該戶籍謄本右一欄之周氏儉，媳婦仔改為養女在事由欄上
      面則有記載。是再審原告主張周黃氏旦是周有慶之養女而
      有派下權云云，自有疑義。
    (四)雖再審原告另提出證六（見本院重再字卷一第27頁養子緣
      組名詞簡釋）用語之證物。然證六僅係解釋「養子緣組」
      之定義即為：收養螟蛉子、過房子、養子之謂，俗稱結緣
      。原第二審確定判決就此部分，於理由中已記載：「惟依
      台灣民事習慣調查報告第382頁所載，媳婦仔通常係指將
      來與養家特定男子結婚為目的而收養之女子之謂，媳婦仔
      與將為其夫者之血親間係發生準於已結婚者同一之親屬關
      係，如姻親關係，因非準血親關係，故媳婦仔對於收養者
      ，應解為無繼承權，通常媳婦仔係以養家姓冠於本姓，或
      維持其本姓，而養女則改冠養家之姓，媳婦仔或養女經收
      養後，其身分被解為可以互相轉換，惟一種身分轉換為他
      種身分時，須具備他種身分之必要條件，故以媳婦仔身分
      被收養者，固對收養人無繼承權，如在繼承開始前，已合
      法轉換為養女者，應有繼承收養人財產之權。…」等情（
      見本院重再字卷一第16頁所附原二審確定判決第7頁2.之
      理由所載）。足見再審原告須證明周黃氏旦是周有慶養女
      之身分，始有派下權。
    (五)又再審原告於前訴訟程序第一審主張：其母周勤、周勤之
      母為周旦、周旦為周有慶媳婦仔並以養子入籍，周有慶之
      父為周楊、周楊之父為周萬廷（見本院重再字卷一第6頁
      所附一審判決第2、3頁），惟無戶籍資料可證明周萬廷之
      父為周嘉嚴，再審原告係周延陸後代而有派下權？再審原
      告於本件起訴狀又云，再審原告系統為：周延陸─周必敬
      ─周嘉嚴─周萬廷─周楊─周有慶─周登科─周勤─再審
      原告甲○○（見本院重再字卷一第2頁之再審之訴狀）；
      惟觀之再審原告所提出之證五戶籍謄本（見本院重再字卷
      一第26頁）所示，周登科之父為周英順，並非周有慶之後
      代，是再審原告之主張派員系統，前後不一致，且與戶籍
      資料不符，足見再審原告所主張之上開系統並非真正，再
      審原告無法證明其有派下權。
    (六)再依系爭戶籍謄本（彩色影印本見本院重再字卷一第121
      頁至第125頁）記載，再審原告之母周勤係周黃氏旦之私
      生女，父不詳，有其出生別載述甚明；再依內政部依台灣
      民事習慣法作成94年4月24日台內民字第170413號函，亦
      明釋祭祀公業派下權之繼承，係繼受台灣舊制之宗祧繼承
      制度之產物，一般皆以「男子」為派下，而派下員「養女
      」之「私生子」，除祭祀公業另有規約或特別習慣或得派
      下員全體之同意外，即不可能取得派下之身分，有台北地
      院88年度訴更字第24號判決可參。而再審原告之母周勤係
      周黃氏旦之私生女，非系爭祭祀公業派下員，再審原告之
      母為周氏勤，亦無派下權，再審原告復無法舉證證明系爭
      祭祀公業另有規約及派下員養女之私生子可為派下員之習
      慣，更未得全體派下員之同意，足見再審原告並無派下權
      可言。
    (七)準此，再審原告所提出之系爭戶籍謄本，周黃氏旦之右邊
      一欄周吳氏儉原為媳婦仔，確因收養，而將續柄欄改為養
      女，氏名欄將吳儉改養家姓周去除本家吳姓，同一紙公文
      書明確記載養女字樣；反觀周黃氏旦既無養女之記載，亦
      無刪除媳婦仔之記載，既無周黃氏旦變更養女之字樣，仍
      記載周黃氏旦為長男周有慶媳婦仔，是再審原告主張戶籍
      謄本周黃氏旦已刪除改為養女身分云云，自不足取。則本
      院縱經斟酌再審原告所云現始知之證據，亦無法為有利於
      再審原告之認定，即再審原告無法受較有利之判決。是再
      審原告依民事訴訟法第496條第1項第13款規定提起本件再
      審之訴，自屬無據。又周黃氏旦為媳婦仔，非養女身分，
      無派下權，再審原告另提出之證八（見本院重再字卷一第
      50頁至第55頁之台北市大安區公所公告）及證九（見本院
      重再字卷一第56、57頁之系爭規約書）之證物，及其餘之
      爭點，已無庸審酌必要，附此敘明。
五、綜上所述，再審原告依民事訴訟法第496條第1項第13款之規
    定，提起本件再審之訴，為無理由，應予駁回。
六、據上論結，本件再審之訴為無理由，依民事訴訟法第504條
    、第78條，判決如主文。
中    華    民    國    99    年    3     月    23    日
                    民事第十六庭
                        審判長法  官  王聖惠
                              法  官  謝碧莉
                              法  官  呂淑玲
正本係照原本作成。
再審原告如不服本判決，應於收受送達後20日內向本院提出上訴
書狀，其未表明上訴理由者，應於提出上訴後20日內向本院補提
理由書狀（均須按他造當事人之人數附繕本）上訴時應提出委任
律師或具有律師資格之人之委任狀；委任有律師資格者，另應附
具律師資格證書及釋明委任人與受任人有民事訴訟法第466條之1
第1項但書或第2項（詳附註）所定關係之釋明文書影本。
中    華    民    國    99    年    3     月    23    日
                              書記官  詹麗珠
附註：
民事訴訟法第466條之1（第1項、第2項）：
對於第二審判決上訴，上訴人應委任律師為訴訟代理人。但上訴
人或其他法定代理人具有律師資格者，不在此限。
上訴人之配偶、三親等內之血親、二親等內之姻親，或上訴人為
法人、中央或地方機關時，其所屬專任人員具有律師資格並經法
院認為適當者，亦得為第三審訴訟代理人。

司法院資訊處製作；財團法人民間司法改革基金會備份。
